---
title: "Insurance Veri Madenciliği Projesi"
author: "Duygu Eryılmaz"
date: "2026-05-11"
output: html_document
---

```{r setup, include=FALSE}
knitr::opts_chunk$set(echo = TRUE, warning = FALSE, message = FALSE)
```

# Gerekli Paketler

```{r paketler}
library(tidyverse)
library(broom)
library(pROC)
```

# Veri Setinin Yüklenmesi

```{r veri-yukleme}
veri <- read.csv("insurance.csv")
df <- veri
```

# Veri Seti Hakkında Bilgi

Bu projede kullanılan veri seti **insurance** veri setidir. Veri madenciliği kapsamında bireylerin yaş, cinsiyet, BMI, çocuk sayısı, sigara kullanımı, bölge ve sigorta maliyeti değişkenleri incelenmiştir.

```{r veri-bilgi}
head(df)
dim(df)
str(df)
summary(df)
```

# Değişken Açıklamaları

| Değişken | Tür | Açıklama |
|---|---|---|
| age | Sayısal | Yaş |
| sex | Kategorik | Cinsiyet |
| bmi | Sayısal | Vücut kitle indeksi |
| children | Sayısal | Çocuk sayısı |
| smoker | Kategorik | Sigara kullanımı |
| region | Kategorik | Bölge |
| charges | Sayısal | Sigorta maliyeti |

# Frekans Analizi

```{r frekans-analizi}
table(df$sex)
table(df$smoker)
table(df$region)
```

Bu bölümde kategorik değişkenlerin dağılımları incelenmiştir.

# Korelasyon Analizi

```{r korelasyon-analizi}
cor(df$age, df$charges)
cor(df$bmi, df$charges)
cor(df$children, df$charges)
```

## Korelasyon Yorumu

Korelasyon katsayısı -1 ile +1 arasında değer almaktadır.

- +1'e yakın değer güçlü pozitif ilişkiyi gösterir.
- -1'e yakın değer güçlü negatif ilişkiyi gösterir.
- 0'a yakın değer zayıf ilişkiyi gösterir.

Bu projede korelasyon analizi ile yaş, BMI ve çocuk sayısı değişkenlerinin sigorta maliyeti ile ilişkisi incelenmiştir.

# Nihai Veri Seti Oluşturma: 8 Aşama

## 1. Veri Toplama

Insurance veri seti projeye aktarılmıştır. Veri setinde bireylerin demografik ve sağlıkla ilişkili bilgileri yer almaktadır.

## 2. Veri Setini İnceleme

```{r veri-inceleme}
names(df)
dim(df)
head(df)
```

Veri setindeki satır ve sütun sayısı incelenmiş, değişken isimleri kontrol edilmiştir.

## 3. Eksik Veri Kontrolü

```{r eksik-veri}
colSums(is.na(df))
```

Eksik veri kontrolü yapılarak analiz öncesinde veri setinde boş değer olup olmadığı incelenmiştir.

## 4. Aykırı Değer Kontrolü

```{r aykiri-deger}
boxplot(df$charges,
        main = "Sigorta Maliyeti Aykırı Deger Kontrolu",
        ylab = "Sigorta Maliyeti")
```

Boxplot grafiği ile sigorta maliyeti değişkeninde aykırı değer olup olmadığı görsel olarak incelenmiştir.

bmı değişkeni için boxplot ekleme

## 5. Veri Dönüştürme

```{r veri-donusturme}
df$sex <- as.factor(df$sex)
df$smoker <- as.factor(df$smoker)
df$region <- as.factor(df$region)

str(df)
```

Kategorik değişkenler faktör veri tipine dönüştürülmüştür.

## 6. Kodlama İşlemi

```{r kodlama-islemi}
df$smoker_binary <- ifelse(df$smoker == "yes", 1, 0)

table(df$smoker, df$smoker_binary)
```

Lojistik regresyon için sigara kullanımı değişkeni 0-1 formatına dönüştürülmüştür.

- 1 = Sigara içiyor
- 0 = Sigara içmiyor

## 7. Özellik Seçimi

```{r ozellik-secimi}
secili_degiskenler <- c("age", "bmi", "children", "smoker_binary", "charges")
secili_degiskenler
```

Regresyon ve lojistik regresyon analizleri için kullanılacak değişkenler belirlenmiştir.

## 8. Nihai Veri Seti Oluşturma

```{r nihai-veri-seti}
nihai_veri <- df[, c("age", "bmi", "children", "smoker_binary", "charges")]
head(nihai_veri)
summary(nihai_veri)
```

Bu aşamada analizde kullanılacak nihai veri seti oluşturulmuştur.

# Basit Doğrusal Regresyon

```{r basit-regresyon}
lm1 <- lm(charges ~ age, data = df)
summary(lm1)
```

## Model Yorumu

Bu modelde yaş değişkeninin sigorta maliyeti üzerindeki etkisi incelenmiştir. Yaş arttıkça sigorta maliyetinin de artma eğiliminde olduğu gözlemlenmektedir.

# Çoklu Doğrusal Regresyon

```{r coklu-regresyon}
options(scipen=999)
model1 <- lm(charges ~ age + bmi + children, data = df)
model2 <- lm(charges ~ age + bmi + smoker_binary, data = df)
model3 <- lm(charges ~ age + sex + bmi + children + smoker + region, data = df)

summary(model1)
summary(model2)
summary(model3)
```

# Model Karşılaştırmaları

```{r model-karsilastirma}
compare_models <- function(model, actual) {
  preds <- predict(model)
  rmse <- sqrt(mean((actual - preds)^2))
  mae <- mean(abs(actual - preds))
  r2 <- summary(model)$r.squared
  return(c(RMSE = rmse, MAE = mae, R2 = r2))
}

results <- rbind(
  Model_1 = compare_models(model1, df$charges),
  Model_2 = compare_models(model2, df$charges),
  Model_3 = compare_models(model3, df$charges)
)

round(results, 3)
```

## Seçilen Model: Model 3

Model 3, diğer modellere göre daha fazla değişken içerdiği için sigorta maliyetini açıklamada daha kapsamlıdır. Bu nedenle tahmin aşamasında **Model 3** seçilmiştir.

# Regresyon İçin Tahmin

```{r regresyon-tahmin}
yeni_kisi_regresyon <- data.frame(
  age = 40,
  sex = factor("male", levels = levels(df$sex)),
  bmi = 28,
  children = 2,
  smoker = factor("yes", levels = levels(df$smoker)),
  region = factor("southeast", levels = levels(df$region))
)

regresyon_tahmini <- predict(model3, newdata = yeni_kisi_regresyon)
regresyon_tahmini
```

## Regresyon Tahmin Yorumu

Oluşturulan bağımsız yeni kişi için Model 3 kullanılarak tahmini sigorta maliyeti hesaplanmıştır. Tahmin sonucu, kişinin yaş, cinsiyet, BMI, çocuk sayısı, sigara kullanımı ve bölge bilgilerine göre beklenen sigorta maliyetini göstermektedir.

# Katsayı Yorumları

## age

Yaş arttıkça sigorta maliyeti artma eğilimindedir.

## bmi

BMI değeri arttıkça sağlık riskleri artabileceği için sigorta maliyeti yükselebilir.

## smoker

Sigara kullanan bireylerin sigorta maliyetleri daha yüksek olabilir.

## children

Çocuk sayısı sigorta maliyetini etkileyebilmektedir.

# Lojistik Regresyon: Sigara İçen / İçmeyen Analizi

Bu bölümde lojistik regresyon analizi ile bireyin sigara içip içmediği tahmin edilmiştir. Bağımlı değişken **smoker_binary** değişkenidir.

- 1 = Sigara içiyor
- 0 = Sigara içmiyor

```{r lojistik-regresyon}
lojistik_model <- glm(smoker_binary ~ age + bmi + children + charges,
                      data = df,
                      family = binomial)

summary(lojistik_model)
```

## Lojistik Regresyon Yorumu

Bu modelde bireyin yaş, BMI, çocuk sayısı ve sigorta maliyeti bilgilerine göre sigara içme olasılığı tahmin edilmektedir. Lojistik regresyon sonucu 0 ile 1 arasında bir olasılık üretir.

- Olasılık 0.50 ve üzerindeyse birey **sigara içiyor** şeklinde sınıflandırılır.
- Olasılık 0.50'nin altındaysa birey **sigara içmiyor** şeklinde sınıflandırılır.

# Lojistik Regresyon İçin Tahmin

```{r lojistik-tahmin}
yeni_kisi_lojistik <- data.frame(
  age = 40,
  bmi = 28,
  children = 2,
  charges = as.numeric(regresyon_tahmini)
)

sigara_olasiligi <- predict(lojistik_model,
                            newdata = yeni_kisi_lojistik,
                            type = "response")

sigara_sinifi <- ifelse(sigara_olasiligi >= 0.5,
                        "Sigara içiyor",
                        "Sigara içmiyor")

sigara_olasiligi
sigara_sinifi
```

## Lojistik Tahmin Yorumu

Yeni oluşturulan bağımsız kişi için sigara içme olasılığı hesaplanmıştır. Elde edilen olasılık 0.50 eşik değerine göre değerlendirilmiş ve birey **sigara içiyor / sigara içmiyor** şeklinde sınıflandırılmıştır.

# Lojistik Regresyon Olasılık Dağılımı

```{r lojistik-olasilik-dagilimi}
probs <- predict(lojistik_model, type = "response")

hist(probs,
     main = "Sigara İçme Olasılıklarının Dağılımı",
     xlab = "Sigara İçme Olasılığı",
     ylab = "Frekans")

abline(v = 0.5, col = "red")
```
# Lojistik Regresyon Olasılık Dağılımı Yorumu
Lojistik regresyon modelinin tahmin ettiği sigara içme olasılıklarının dağılımını göstermektedir.

# ROC Eğrisi

```{r roc-egrisi}
roc_obj <- roc(df$smoker_binary, probs)

plot(roc_obj,
     main = paste("ROC Eğrisi - AUC:", round(auc(roc_obj), 3)),
     lwd = 4,
     print.auc = TRUE,
     auc.polygon = TRUE)

abline(a = 0, b = 1, lty = 2, col = "red")
```
# ROC Eğrisi Yorumu
ROC eğrisi modeli değerlendirmek için kullanılmıştır.
Eğri altında kalan alanın (AUC) değeri modelin sınıflandırma başarısını göstermektedir.
AUC değeri 1’e yaklaştıkça modelin başarısı artar, 0.5’e yakın olması ise modelin rastgele tahmin yaptığını gösterir.
Grafikteki kırmızı kesikli çizgi rastgele tahmin doğrusunu ifade etmektedir.

# Grafikler

```{r yas-charges-grafik}
plot(df$age, df$charges,
     main = "Yaş ve Sigorta Maliyeti İlişkisi",
     xlab = "Yaş",
     ylab = "Sigorta Maliyeti")
```

Bu grafik yaş ile sigorta maliyeti arasındaki ilişkiyi göstermektedir.

```{r bmi-charges-grafik}
ggplot(df, aes(x = bmi, y = charges)) +
  geom_point() +
  geom_smooth(method = "lm") +
  labs(title = "BMI ve Sigorta Maliyeti İlişkisi",
       x = "BMI",
       y = "Sigorta Maliyeti")
```

Bu grafik BMI ile sigorta maliyeti arasındaki ilişkiyi göstermektedir.

```{r smoker-charges-grafik}
ggplot(df, aes(x = smoker, y = charges, fill = smoker)) +
  geom_boxplot() +
  labs(title = "Sigara Kullanımı ve Sigorta Maliyeti",
       x = "Sigara Kullanımı",
       y = "Sigorta Maliyeti")
```

Bu grafik sigara kullanan ve kullanmayan bireylerin sigorta maliyet dağılımlarını göstermektedir.

# Sonuç

Bu projede insurance veri seti üzerinde veri madenciliği süreci uygulanmıştır. Projede önce veri seti incelenmiş, eksik veri ve aykırı değer kontrolleri yapılmış, değişken dönüşümleri gerçekleştirilmiş ve nihai veri seti oluşturulmuştur.

Analiz kapsamında:

- Korelasyon analizi,
- Basit doğrusal regresyon,
- Çoklu doğrusal regresyon,
- Model 3 ile sigorta maliyeti tahmini,
- Lojistik regresyon ile sigara içen / içmeyen tahmini,
- ROC eğrisi ve grafiksel analizler

yapılmıştır.

Sonuç olarak yaş, BMI, çocuk sayısı, sigara kullanımı ve bölge değişkenlerinin sigorta maliyeti üzerinde etkili olabileceği görülmüştür. Ayrıca lojistik regresyon ile bireyin sigara içme olasılığı 0-1 sınıflandırma mantığına göre analiz edilmiştir.
